臺灣嘉義地方法院刑事判決　　　　　　　 99年度易字第816號
公　訴　人　臺灣嘉義地方法院檢察署檢察官
被　　　告　姚華喜
上列被告因詐欺案件，經檢察官提起公訴（99年度偵字第8141號
），本院判決如下：
    主  文
姚華喜無罪。
    犯 罪 事 實
一、公訴意旨略以：被告姚華喜依社會一般通念，可預見電話詐
    騙案件層出不窮，詐騙集團多利用人頭電話作為收購人頭帳
    戶之工具，以逃避追緝，若提供電話門號予不相識之人使用
    ，可能遭利用於遂行財產犯罪之目的，竟仍基於幫助詐欺取
    財之不確定故意，要求不知情之友人紀渝芳（另以99年度偵
    字第4792號為不起訴處分）於民國99年2月4日，申請門號：
    0000000000號行動電話門號(下稱系爭門號)後收受該門號，
    被告隨即於不詳時地，將前揭行動電話SIM卡交付予姓名、
    年籍均不詳之詐騙集團成員使用，嗣詐騙集團成員取得被告
    前揭行動電話SIM卡後，即意圖為自己不法之所有，在網路
    上虛偽刊登欲出售商品之訊息，並留下前揭行動電話作為聯
    絡使用，適有附表所示被害人等誤信為真，因而下標購買，
    且於附表所示時間，依對方指示匯入附表所示金額至蘇國榮
    （已另由臺灣屏東地方法院檢察署以99年度偵字第3780 號
    為不起訴處分確定。）之臺灣中小企業銀行帳號為：000000
    00000號之帳戶內，嗣如附表所示之被害人等遲未收到商品
    ，始知受騙。因認被告涉有刑法第30條第1項、第339條第1
    項之幫助詐欺取財罪嫌。
二、按犯罪事實應依證據認定之，無證據不得認定犯罪事實；不
    能證明被告犯罪者，應諭知無罪之判決，刑事訴訟法第154
    條第2項、第301條第1項分別定有明文。次按，認定不利於
    被告之事實，須依積極證據，茍積極證據不足為不利於被告
    事實之認定時，即應為有利於被告之認定，更不必有何有利
    之證據。而認定犯罪事實所憑之證據，雖不以直接證據為限
    ，間接證據亦包括在內，然無論直接或間接證據，其為訴訟
    上之證明，須於通常一般之人均不致有所懷疑，而得確信其
    為真實之程度者，始得據之為有罪之認定，倘其證明尚未達
    到此一程度，而有合理之懷疑存在，致使無從為有罪之確信
    時，即應為無罪之判決（最高法院30年上字第816號、76年
    臺上字第4986號判例意旨參照）。又按檢察官就被告犯罪事
    實，應負舉證責任，並指出證明之方法，刑事訴訟法第161
    條第1項定有明文。故檢察官對於起訴之犯罪事實，應負提
    出證據及說服之實質舉證責任，倘其所提出之證據，不足為
    被告有罪之積極證明，或其指出證明之方法，無從說服法院
    以形成被告有罪之心證，基於無罪推定之原則，自應為被告
    無罪判決之諭知，最高法院92年臺上字第128號判例意旨參
    照。再按，刑事被告並無自證己罪之義務，其在訴訟上所為
    之辯解，只須達於對起訴事證提出合理質疑之程度為已足，
    檢察官如對被告所舉反證仍有爭執，即應依刑事訴訟法第16
    1條規定積極舉證釋疑。被告等既堅決否認犯罪，檢察官所
    舉證據復不足以使法院產生有罪之心證，原判決因認被告等
    犯罪不能證明，於法尚無不合，最高法院97年度臺上字第30
    99號判決意旨參照。依上開最高法院判例及判決意旨可知，
    基於被告無自證己罪之義務，被告對於檢察官所起訴之事證
    所為之辯解，只須使法院達於合理懷疑之程度即可，檢察官
    如有爭執，即須依刑事訴訟法第161條積極舉證，惟檢察官
    所舉證據如不足以使法院對被告產生有罪確信之心證，基於
    無罪推定之原則，法院即應為被告無罪判決之諭知。
三、檢察官認為被告姚華喜涉有上開罪嫌，無非係以上開事實有
    證人紀渝芳於偵訊之證詞、被害人曾子傑、王美淳、郭士楹
    、林純如、吳佳修、李士榮、蔡旻儒於警詢時指述明確，並
    有拍賣網站網頁列印畫面、被害人轉帳資料、臺灣大哥大資
    料查詢、亞太行動資料查詢在卷，以及被告辯稱門號遺失，
    卻未向威寶電信公司申報遺失，暨被告本身已有門號使用，
    亦可申辦門號，無須請證人紀渝芳代辦等情為其主要論據。
四、訊據被告固不否認系爭門號係證人紀渝芳申辦後交付伊，惟
    堅決否認有前揭犯行，辯稱：證人紀渝芳申辦系爭門號時，
    伊雖有0000000000號行動電話門號可供使用，然該門號係伊
    朋友申辦，伊朋友欠有卡債，常有債主會撥打該電話，伊才
    想再申請另個門號，而伊於98年或99年年初因未繳月租型門
    號之通話費，故無法再辦理月租型門號，伊以為連預付卡門
    號伊都不能申辦。因伊曾申辦0000000000號行動電話門號予
    證人紀渝芳使用，遂委請證人紀渝芳申辦系爭門號給伊使用
    。伊雖前後申請多個行動電話門號，然大部分均由伊兒子蕭
    晉霖拿去做生意使用，伊僅曾使用0000000000、0000000000
    此2個門號。伊未曾將系爭門號出賣他人，而係不知何時遺
    失等語。
五、經查：
(一)、系爭門號係證人紀渝芳申請後交付被告，嗣詐騙集團利用
      拍賣網站，以系爭門號作為聯絡電話，詐騙被害人曾子傑
      、郭士楹、林純如、吳佳修、蔡旻儒等轉帳至其所指定之
      帳戶等情，業據證人紀渝芳於偵訊及本院審理中結證明確
      ，並有上開被害人等於警詢時指述綦詳，及拍賣網站網頁
      列印畫面、被害人曾子傑之國泰世華銀行客戶交易明細表
      、王美淳之臺新銀行自動櫃員機交易明細表、郭士楹之臺
      灣銀行活期儲蓄存款存摺交易明細、林純如之郵政自動櫃
      員機交易明細表、吳佳修之郵政自動櫃員機交易明細表、
      蔡旻儒之合作金庫銀行自動櫃員機客戶交易明細單、系爭
      門號之通聯調閱查詢單，及威寶電信股份有限公司函暨系
      爭門號行動電話預付卡服務申請書各1份在卷可按，是此
      部分之事實堪以認定。至被害人王美淳、李士榮遭詐騙部
      分，經證人王美淳及李士榮到庭證稱：渠等均係以網路即
      時通與賣方聯繫，賣方未在網站留下行動電話等語明確，
      是證人王美淳、李士榮被詐騙部分與本案無關。
(二)、按幫助犯之成立，必須行為人主觀上具有幫助之故意，客
      觀上具有幫助之行為。詳言之，必須行為人基於幫助正犯
      犯罪之意思，於行為前或實施中給正犯以精神上或物質上
      之助力，而參與犯罪構成要件以外之積極或消極行為，以
      助成正犯犯罪之實施為要件。是本案所應審究者，係被告
      是否有基於幫助詐騙集團詐騙金錢之犯意，為將系爭門號
      之預付卡交付詐騙集團使用之幫助行為?
(三)、公訴人認被告可預見將本人之行動電話預付卡交付與不相
      識之人使用，有被犯罪集團作為詐欺取財犯罪工具之可能
      ，卻仍提供預付卡予詐欺集團成員，因而有幫助詐欺之不
      確定故意等情，乃以證人紀渝芳於偵查中之證述、被害人
      於警詢時之指述、系爭門號預付卡申請書、被害人之轉帳
      資料等作為所憑之證據。然前開證據，至多僅能證明被告
      有委請證人紀渝芳申請系爭門號預付卡，以及事後系爭門
      號預付卡遭詐騙集團用作犯罪計畫之一環，詐騙被害人曾
      子傑、郭士楹、林純如、吳佳修、蔡旻儒款項之事實，尚
      不能證明被告有將系爭門號之預付卡交付詐欺集團成員之
      幫助行為，遑論被告是否具有幫助詐欺取財之犯意。
(四)、公訴人雖以被告於門號遺失後，未向電信公司申報遺失，
      與常情有違，認被告辯解不足採。然所謂預付卡門號，係
      以先行購買儲值卡或轉帳儲值方式，支付通話費用，與一
      般月租型門號係以先行通話再登帳繳費方式，支付通話費
      用，有所不同。月租型門號係先行通話再登帳繳費，通話
      金額並無上限，苟遭他人盜打使用，可能損失慘重。惟預
      付卡行動電話儲值金額通常僅有數百元，倘遭他人盜打使
      用，損失不多。是被告如遺失預付卡，未辦理掛失手續，
      固損失剩餘之儲值金額，惟儲值金額無多，損失有限。被
      告因此未汲汲處理，並非不可能，究不能據以認定被告具
      有幫助詐欺取財之犯行。
(五)、公訴人雖再以被告向多家電信公司申辦多支門號，其中00
      00000000、0000000000號門號仍正常使用，足見被告本身
      已有門號使用，亦可申辦門號，無須請證人紀渝芳代辦，
      被告辯稱自己無法申辦門號一情，顯非屬實。查：
      1、被告固先後申請遠傳門號：0000000000、0000000000
         、0000000000、0000000000、0000000000、000000000
         0號、臺灣大哥大門號：0000000000、0000000000、00
         00000000、0000000000號、亞太門號：0000000000、0
         000000000、威寶門號：0000000000、0000000000等行
         動電話門號，此有上開門號查詢結果在卷可按(見偵字
         第4792號偵卷第22至29頁背面)，然其中於系爭門號99
         年2月4日申辦時，仍可使用之門號為臺灣大哥大門號
         0000000000、亞太門號0000000000、遠傳門號0000000
         000、0000000000等4個門號，有上開門號查詢結果可
         參，而其中遠傳門號0000000 000號係交由證人紀渝芳
         使用乙情，業據被告陳述在卷，並經證人紀渝芳結證
         屬實，至其他3個門號，被告亦於本院審理中陳稱均交
         由伊兒子蕭晉霖作生意使用等語。又被告亦陳稱：伊
         當時雖有0000000000號行動電話門號可供使用，然該
         門號係伊朋友申辦，伊朋友欠有卡債，常有債主會撥
         打該電話等語，則被告因不堪朋友債主討債之困擾，
         而欲取得另一門號使用，並未與常情有違。
      2、被告雖曾於98年12月4日申請臺灣大哥大預付卡門號
         0000 000000，復於99年3月29日申請臺灣大哥大預付
         卡門號0000000000，此有上開門號查詢結果在卷可憑(
         見上開偵卷第29頁背面)，足見被告於系爭門號申辦日
         即99年2月4日前後，均可以自己名義申辦預付卡門號
         ，然此據被告陳稱：伊於98年或99年年初因未繳月租
         型門號之通話費，故無法再辦理月租型門號，伊以為
         連預付卡門號都不能申辦。又因伊曾申辦0000000000
         號行動電話門號予證人紀渝芳使用，遂委請證人紀渝
         芳申辦系爭門號給伊使用等語，則倘被告係因之前欠
         繳行動電話通話費，而於99年1月間無法辦理月租型門
         號，因此誤認自己亦無法申辦預付卡門號，遂於99年2
         月4日委請證人紀渝芳申辦系爭門號予伊使用，亦無與
         上開2臺灣大哥大門號申辦日有何扞格之處。
(六)、系爭門號預付卡係證人紀渝芳於99年2月4日申辦後隨即交
      付被告等情，業據證人紀渝芳到庭結證明確，惟被害人曾
      子傑等人遭詐騙之時間均係在99年2月28日，距離申辦日
      相隔24日。倘被告係基於出賣行動電話門號予詐騙集團之
      故意，始委請證人紀渝芳申辦系爭門號，則被告於取得系
      爭門號預付卡後應會立即將該預付卡交付詐騙集團，而詐
      騙集團為免節外生枝，通常都會盡快用來詐騙，而本案被
      害人遭詐騙之時間距離系爭門號申辦日已相隔3週以上；
      況公訴人以被告將系爭門號交付詐騙集團之人使用，惟係
      何時、何地、何動機交付，均未提出證明，以實其說，則
      系爭門號預付卡是否確如被告辯稱於遺失後，遭他人拾得
      交付詐騙集團作為詐騙之用，亦非無可能。
(七)、依上各點，被告之辯解雖無積極證據可證其說詞實在，然
      亦非全然不可採信。而本件並無直接、積極證據可證明被
      告確係明知系爭門號之預付卡可能做為人頭卡，仍將其門
      號之預付卡交付他人使用。而證明被告犯罪，須有積極證
      據為證，基於被告無自證己罪之義務，尚不能僅以被告辯
      詞不足採或前後不一致，遽爾認定其有幫助詐欺取財犯罪
      行為之實行，揆諸刑事訴訟法及最高法院判例、判決要旨
      已反覆申明此旨，自應為被告有利之認定。
六、綜上所查，本件並無任何積極證據足資證明被告有基於幫助
    詐欺集團詐欺取財之意思，將其系爭門號之預付卡交付予詐
    欺集團使用之幫助行為，自難僅憑系爭門號為被告委請證人
    紀渝芳所申請，及被害人曾子傑、郭士楹、林純如、吳佳修
    、蔡旻儒遭詐騙集團利用系爭門號詐騙，遽認被告成立幫助
    詐欺取財罪，是本件尚未達到通常一般之人均不致有所懷疑
    ，而得確信其為真實之程度者，而有合理之懷疑存在，致無
    從為被告涉有上開犯行之確信，且檢察官亦未提出其他積極
    證據足資證明被告有幫助詐欺取財之犯行，揆諸前述說明，
    被告被訴上開罪名不能證明，依法應為無罪判決之諭知。
據上論斷，應依刑事訴訟法第301條第1項，判決如主文。
本案經檢察官吳咨弘到庭執行職務。
中    華    民    國   100    年    1     月    27    日
              刑事第六庭  審判長法  官  蘇清水
                                法  官  林坤志
                                法  官  蘇姵文
以上正本證明與原本無異。
如不服本判決應於收受判決後10日內向本院提出上訴書狀，並應
敘述具體理由；其未敘述上訴理由者，應於上訴期間屆滿後20日
內向本院補提理由書（均須按他造當事人之人數附繕本）「切勿
逕送上級法院」。告訴人或被害人如對於本判決不服者，應具備
理由請求檢察官上訴，其上訴期間之計算係以檢察官收受判決正
本之日期為準。
中    華    民    國   100    年    1     月    27    日
                                書記官  許睿軒
附表
    ┌──┬────┬──────┬─────────┐
    │編號│被害人  │匯款時間    │匯款金額（新臺幣）│
    ├──┼────┼──────┼─────────┤
    │ 一 │曾子傑  │99年2月28日 │1萬2000元         │
    │    │        │下午17時46分│                  │
    ├──┼────┼──────┼─────────┤
    │ 二 │王美淳  │99年2月28日 │4000元            │
    │    │        │下午14時09分│                  │
    ├──┼────┼──────┼─────────┤
    │ 三 │郭士楹  │99年2月28日 │4000元            │
    │    │        │下午13時0分 │                  │
    ├──┼────┼──────┼─────────┤
    │ 四 │林純如  │99年2月28日 │1萬4000元         │
    │    │        │下午15時15分│                  │
    ├──┼────┼──────┼─────────┤
    │ 五 │吳佳修  │99年2月28日 │1萬5000元         │
    │    │        │下午16時04分│                  │
    ├──┼────┼──────┼─────────┤
    │ 六 │李士榮  │99年2月28日 │8000元            │
    │    │        │下午16時44分│                  │
    ├──┼────┼──────┼─────────┤
    │ 七 │蔡旻儒  │99年2月28日 │1萬800元          │
    │    │        │下午18時28分│                  │
    └──┴────┴──────┴─────────┘